【裁判字號】    88,重上,50
【裁判日期】    890202
【裁判案由】    分配表異議之訴
【裁判全文】
臺灣高等法院臺南分院民事判決  八十八年度重上字第五十號  Ｅ
    上  訴  人  丁  ○  ○
    訴訟代理人  蔡  進  欽  律師
                蘇  正  信  律師
                楊  清  安  律師
                蔡  弘  琳  律師
    被  上訴人  寶島商業銀行股份有限公司  設台北市○○○路○段一○號一樓
    法定代理人  乙  ○  ○  住.
    訴訟代理人  甲  ○  ○  住.
                丙  ○  ○  住.
右當事人間請求分配表異議之訴事件，上訴人對於臺灣臺南地方法院中華民國八十八
年三月三十一日八十七年重訴字第三四九號第一審判決提起上訴，本院判決如左：
      主      文
上訴駁回。
第二審訴訟費用由上訴人負擔。
      事      實
甲、上訴人方面：
一、聲明：求為判決：
  (一)原判決廢棄。
  (二)台灣台南地方法院八十六年度執字第九六四三號強制執行事件，就分配表表(三)編
    號2.被上訴人應受分配債權額超過本金新台幣貳佰捌拾萬元暨其約定利息、違約
    金部分，均不得列為優先債權優先受償。
  (三)同右分配表(五)、編號2.就上訴人所有坐落台南市○區○○段第一七九○號建物拍
    定價金，被上訴人不得以優先債權優先受償。
  (四)第一、二審訴訟費用，均由被上訴人負擔。
二、陳述：除與原判決記載者相同，予以引用外，補稱：
  (一)按有抵押之債權人，於債權已屆清償期，而未受清償者，固有權選擇就擔保物行
    使權利，或逕向債務人其他財產取償；惟如對其他財產為之，自不得主張優先受
    償；又債務人負有數宗債務，而其給付種類相同者，如所提出之給付，不足清償
    全部債額時，得於清償時，指定其應抵免之債務，此民法第八百六十條、第八百
    七十三條第一項、及第三百二十一條分別定有明文。經查：
    1.台灣台南地方法院民事執行處八十六年度執字第九六四三號強制執行事件所製
      作分配表，將被上訴人債權額總計新台幣（下同）壹億參仟肆佰參拾萬元，未
      區別對執行標的有無抵押權，均列為優先債權優先分配，自有未冾。
    2.上訴人於民國八十五年六月二十九日提出款項，業已指定清償台南市台南地政
      事務抵押權狀字第○一九八一一號、第○一九八一二號，設定抵押權標的為坐
      落台南市○區○○段建號第九八八號、第九八九號、第一七九○號建物，暨其
      坐落基地持分所擔保債權額柒仟玖佰萬元；及抵押權狀字第一九八一七號，設
      定抵押權標的，同上段建號第一○一一號建物暨基地持分，所擔保債權額貳仟
      萬元（剩貳佰捌拾萬元未償）。乃被上訴人未依上訴人指定，擅自抵償其他債
      權，亦有不當。
    3.至被上訴人提出八十五年度促字第二二五五九號支付命令，僅足證明債務人對
      債務數額不再爭執，仍不得認該債權均有設定擔保，而有優先受償之權。
  (二)查兩造於民國八十五年六月二十九日會帳結果，上訴人積欠被上訴人金額僅餘壹
    億肆仟玖佰陸拾萬元，此有被上訴人設於該行帳號000－00－000000
    －0－00存摺第六頁、「行數」第、、、號記載當日被上訴人先以「
    放款轉帳」為由存入該筆款項後，上訴人旋即「轉帳」支出等情即明（銀行界俗
    稱換單，意即借新還舊）；而同日上訴人亦與訴外人林櫻柳、林盧春美共同重新
    簽立面額分為壹億參仟伍佰萬元、壹仟萬元及肆佰陸拾萬元（ 135,000,000 ＋
    10,000,000 ＋ 4,600,000 = 149,600,000 ）三紙借據交予被上訴人收執清償可
    證，乃被上訴人謂上訴人於當日又與偉建開發有限公司（下稱偉建公司）共同借
    款貳億壹仟陸佰貳拾萬元云云自與事實不符，上訴人否認之；復據被上訴人提出
    台灣台南地方法院促字第二二五五九號支付命令所列債務人分為上訴人、及訴外
    人林櫻柳、林盧春美等三人，並無偉建公司，益見被上訴人有魚目混珠之嫌。
  (三)依卷附七份土地建築改良物抵押權設定契約書、他項權利證明書內載，本件有關
    抵押借款設定期間既均為八十一年七月四日，顯係同一日所為，倘兩造就各該抵
    押權設定採共同擔保，則擔保權利金額自應一致（總金額），或僅簽立一份抵押
    權設定契約書即可，乃兩造刻意分別簽立七份契約，且擔保金額均不相同，暨事
    後上訴人於提出款項後被上訴人即將有關抵押權標的擔保金額配合減縮，各情以
    觀，顯見借款之初兩造即同意將各該七筆抵押權債權各別獨立計算，互不擔保，
    乃執行法院見未及此遽將各該抵押標的視為共同擔保進而將債權額合併計算，自
    有違誤。
  (四)按債之關係消滅者，其債權之擔保及其他從屬之權利，亦同時消滅，民法第三百
    零七條定有明文。經查上訴人將其所有坐落台南市○○段第四五一號、第四五一
    之一號及第四五四號土地上房屋即建號第九八八號、第九八九號建物暨其基地售
    與被上訴人作為辦公房舍，而其中壹億壹仟零捌拾捌萬元款項，及直接指定抵償
    其上第一、二順位抵押債權，此由被上訴人於八十六年三月十一日辦理塗銷抵押
    權登記即明。至增編建號第一七九○號被上訴人固未一併塗銷，惟兩造既自八十
    六年三月間塗銷登記後，未重新就該建物及其基地訂立抵押權設定簽約，或有貸
    款，則該抵押權亦應認已消滅不復存在，從而被上訴人對第一七九○號房地，自
    不得再主張抵押權存在，優先受償。
  (五)依被上訴人提出明細表其中附件(五)之放款帳務明細資料查詢單所示，該筆壹仟萬
    元借款截至八十五年七月二十二日決算之日止，上訴人尚欠二百八十萬元未償（
    按即分配表(三)部分）；另一筆肆佰陸拾萬元借款依同上明細表附件(六)之放款帳務
    明細資料查詢單所示，上訴人亦已於八十五年七月八日全數清償完畢，併此敘明
    。本件抵押權擔保契約各別獨立已如前述，而被上訴人所提出執行名義僅為乙紙
    支付命令，並未具體指明究屬何筆債權？何筆抵押擔保？上訴人嗣後亦已清償大
    部款項各情，被上訴人主張尚有高達壹億參仟肆佰餘萬元抵押債權，自嫌無據。
  (六)按最高限額之抵押權，係就將來應發生之債權所設定之抵押權，其債權在結算前
    並不確定。實際發生之債權額不及最高額時，應以其實際發生之債權為準（六十
    二台上字第七七六號）。然查本件最高限額強制執行案件，兩造於結算時，上訴
    人僅欠被上訴人貳仟參佰肆拾貳萬元及利息、違約金等債務，原審法院未針對結
    算時，兩造實際發生之債額審理，而逕以支付命令作為判決裁量之依據，而認定
    上訴人尚積欠被上訴人壹億參仟肆佰參拾萬元之債額，核與前開判例應以其實際
    發生之債權為準，於法顯有不合。依上開判例，上訴人即僅欠被上訴人貳仟參佰
    肆拾貳萬元及利息、違約金等債務，則被上訴人所能求償之債權額應不得超逾此
    債額於法甚明。又查被上訴人自本強制執行分配表(四)分配得伍仟貳佰壹拾伍萬伍
    仟伍佰貳拾壹元之債額，依前開判例，被上訴人業已超額求償，從而被上訴人對
    於本件分配表(三)及(五)所示之金額，被上訴人已無受償之權。
  (七)查本件兩造之債權債務在八十五年十月二十三日支付命令所載之債權額為：(1)壹
    億參仟伍佰萬元(2)陸佰壹拾萬元，合計壹億肆仟壹佰壹拾萬元。而被上訴人於八
    十六年七月二十二日聲請強制執行時，其請求債額降為：(1)壹億參仟壹佰伍拾萬
    元及(2)貳佰捌拾萬元，合計壹億參仟肆佰參拾萬元，而本分配表亦依此債額參與
    分配。經查上訴人於八十五年六月二十九日（在支付命令確定日期之前）以壹億
    壹仟零捌拾捌萬元用以清償積欠被上訴人之債務，惟被上訴人於當日收取上述款
    項後，被上訴人並未立即將該款項入帳，而以「放款收入扣帳」予以保留，查該
    次項直至八十六年三月十一日（支付命令確定之後）方始正式作帳，並製作「放
    款收入傳票」以為憑證。同時通知上訴人帶印章前往被上訴人處辦理抵押權塗銷
    手續。依會計作業程序，上述清償款項其作帳日期即為八十六年三月十一日，則
    其清償日亦應以此清償日期為準，殆無疑義。基此，上述款項之清償日即為八十
    六年三月十一日清償，則其清償日係在支付命令確定日期八十五年十月二十三日
    之後，則上述清償款項應自兩造之債額中扣除，法理甚明。如此，兩造之結算前
    之債額應由原先之壹億貳仟肆佰參拾萬元扣債額中扣除除上述清償壹億壹仟零捌
    拾捌萬元後之貳仟參佰肆拾貳萬元始為正確。
  (八)民法第三百二十四條：「清償人對於受領清償人，得請求給與受領證書」查民律
    法第四百四十一條理由，謂欲知清償之正確，必使清償人對於受領清償人，得請
    求其交付受領證書，以易自己之清償，方足以保護清償人之利益。查兩造於八十
    五年六月二十九日，上訴人共清償債務貳億貳仟肆佰零肆萬玖仟貳佰貳拾壹元，
    並由被上訴人給付受領證書予上訴人。惟被上訴人於同年月日收受上訴人清償壹
    億壹仟零捌拾捌萬元後，謊稱該款項係用以清償上述貳億貳仟肆佰零肆萬玖仟貳
    佰貳拾壹元中之部份債款，經比對受領證書後，證明被上訴人並無將該款項清償
    之事實，此有受領證書為憑。又被上訴人所呈庭之「存借款明細表」中，提及八
    十五年六月二十九日上訴人有清償肆仟貳佰萬元之數據。經查八十五年六月二十
    九日上訴人所清償之款項在提款單上均由被上訴人載明清償對方帳號，經核對該
    提款單之清償帳號，發覺亦無上述肆仟貳佰萬元之清償憑證，足證上訴人於八十
    五年六月二十九日並無清償肆仟貳佰萬元之事實。經被上訴人所呈庭之存借款明
    細表，內中所示上訴人個人在八十五年六月二十九日積欠被上訴人之款項為玖仟
    零柒拾柒萬陸仟玖佰柒拾元，按查上訴人在同年月日所欠被上訴人之款項應為玖
    仟壹佰肆拾捌萬壹仟玖佰零貳元（二者相差柒拾萬肆仟玖佰參拾貳元），依上所
    述，被上訴人所引用之數據即有錯誤，則依此數據所編製之明細表亦為錯誤之報
    表，乃不爭之事實。
  (九)按兩造於八十五年六月二十九日結帳時，其結餘為零。此有上訴人存摺足稽。又
    被上訴人在其明細表中載有結餘款壹佰捌拾萬陸仟玖佰貳拾柒元，依被上訴人於
    庭詢時指稱，該筆結餘款於八十五年七月十日存入上訴人帳號裡，用以證明該明
    細表之可信度。經查上訴人八十五年七月十日所存入之款項是壹佰捌拾萬玖仟捌
    佰參拾捌元，而非被上訴人所稱之壹佰捌拾萬陸仟玖佰貳拾柒元（二者相差貳仟
    玖佰拾壹元），足證被上訴人所示顯有錯誤。又八十五年六月二十九日所存入上
    訴人帳號之壹佰捌拾萬玖仟捌佰參拾捌元，其資金之來源係上訴人購屋戶於八十
    五年七月八日代上訴人清償陸佰肆拾貳萬壹仟壹佰捌拾元給被上訴人收執。被上
    訴人於收取上述款項後，將其中之肆佰陸拾萬元清償借款本金、壹萬壹仟參佰肆
    拾貳元繳付利息，予扣除上述二項款項後，其結餘為壹佰捌拾萬玖仟捌佰參拾捌
    元。被上訴人於八十五年七月八日作帳後，於八十五年七月十日將該款項存入上
    訴人帳戶裡。故被上訴人明細表內之結餘款，根本未存入上訴人帳號裡，則其結
    餘款乃移花接木而來，緣此，被上訴人所呈庭之明細表並非事實，其資金流程亦
    為該行所編造，係片面之詞，核與上述憑證，足證被上訴人之明細表有虛擬作假
    之故意。綜上所述，上訴人八十五年六月二十九日所清償之壹億壹仟零捌拾捌萬
    元，經比對受領證書後，被上訴人未將其作帳，已昭然若揭。故本件分配表異議
    之訴，其實際發生之債權應為貳仟參佰肆拾貳萬元殆無疑義。
三、證據：除援用第一審所提證據外，補提帳簿收支明細、寶島銀行轉帳收入傳票、
    債務清償證明書、寶島銀行交易查詢報表、寶島銀行放款收入傳票、寶島銀行轉
    帳支出傳票等影本各一份為證。
乙、被上訴人方面：
一、聲明：求為判決駁回上訴。
二、陳述：除與原判決記載相同者，予以引用外，補稱：
  (一)上訴人於原審所提對台南地院八十六年執良字第九六四三號執行事件分配表異議
    之訴，其所依據主張係強制執行法第三十九條「債務人對於分配表所載債權人（
    即被上訴人）分配金額有不同意者，而向執行法院提出書狀，聲明異議，並於書
    狀中載明所認原分配表之不當及應如何變更之聲明」。該聲明異議經被上訴人為
    反對之陳述后，上訴人依強制執行法第四十一條第一項前於規定提起分配表異議
    之訴。故依原審訴之聲明一二主張及事實理由欄內所陳述者，為被上訴人應受原
    審判決；就分配表(三)(五)表示部份，被上訴人無優先受償權分配表所載金額應有所
    變更。而並非對被上訴人所執有台南地院八十五年促字第二二五五九號支付命令
    及其確定證明書中所載之債權金額存在與否有所質疑。換言之，上訴人並非對該
    債權金額存在與否提起確定債權不存在之訴，以撤銷台南地院前揭支付命令之既
    判力效力，而此一分配表異議之訴原審已於八十八年三月三十一日駁回其訴。
  (二)上訴人丁○○於八十八年九月二十一日補陳言詞辯論狀中，所提意旨卻又主張被
    上訴人超過貳仟參佰肆拾貳萬元之本金及利息，違約金等部份之債權不存在，主
    張原審依台南地院八十五年度促字第二二五五九號支付命令確定金額為被上訴人
    債權存在之依據不當，是認為上訴人已無受償之權，顯然就其主張訴之聲明部份
    不符；有為訴之變更之陳述，對此被上訴人絕不表同意。
  (三)上訴人丁○○八十八年八月十日續提上訴理由狀中所主張，被上訴人就前揭分配
    表三編號二，應受分配債權額超過本金新台幣貳佰捌拾萬元暨優先債權受償，並
    表示上訴人八十八年四月二十六日所提上訴狀訴之聲明其約定利息、違約金部分
    及分配表五編號二，所受分配全部，均不得以優先債權受償，並表示上訴人八十
    八年四月二十六日所提上訴狀訴之聲明，有所錯誤等之陳述。按本件之訴，無疑
    係因上訴人對最高限額抵押權所擔保之債務範圍有所誤解所致，被上訴人於八十
    七年十一月二十五日原審程序中所提之答辯狀內已針對被上訴人所持債權金額及
    各擔保物所設定最高限額扺押權所擔保之債務範圍有所說明，此乃因最高限額抵
    押權之性質，及抵押權設定契約書中雙方已針對擔保債務之範圍有所約定，故上
    訴人於八十八年九月十八日所提辯論狀上訴理由欄二、第六行末一段表示「顯見
    借款之初兩造即同意將各該七筆抵押權各別獨立計算，互不擔保：：：。」，等
    語全屬不實且無據之詞。被上訴人絕對有權就各筆擔保物拍得之價金優先受償。
    上訴人如對被上訴人於前揭分配表中所陳報之債權數額存在與否有所爭議，應另
    行依法尋求救濟。而被上訴人就台南地院八十六年執字第九六四三號所執行之各
    筆擔保標的，因拍定價格及受分配金額均未超過設定之最高限額抵押權金額，同
    時被上訴人就該執行事件受償之總金額壹億參佰捌拾捌萬肆仟貳佰玖拾元，甚未
    超過對上訴人所持債權本金之總額即壹億參仟肆佰參拾萬元，故依法優先受償並
    無不合之處。
  (四)查上訴人上訴之聲明(二)：「請求確認就前揭分配表中，次序表三被上訴人所受分
    配之金額超過新台幣肆佰陸拾萬元部份及表五被上訴人所受分配金額壹仟零陸拾
    陸萬柒仟壹佰參拾元之部份均不存在」。即分配表其餘部份及金額（合計捌仟陸
    佰陸拾陸萬伍仟柒佰捌拾參元）並無異議。
    1.按前揭分配表內，表三部份被上訴人所受分配金額為新台幣壹仟壹佰壹拾伍萬
      參佰柒拾柒元，即其中陸佰伍拾伍萬零參佰柒拾柒元部份上訴人於原審請求確
      認被上訴人並無優先受償權。另表五部份被上訴人所受分配金額壹仟零陸拾陸
      萬柒仟壹佰參拾元，上訴人於原審主張業於民國八十五年六月二十九日已全數
      清償；被上訴人就該抵押權應已消滅，亦無優先受償之理。故上訴人對前揭分
      配表內表三及表五被上訴人所受分配金額合計壹仟柒佰貳拾壹萬柒仟伍佰零柒
      元正之部份，主張應無優先受償之權。
    2.次按上訴人於原審所提言詞辯論(三)狀中第四點辯論意旨之陳述上，亦承認且論
      及「雖被告執有原告壹億參仟肆佰參拾萬元之債權，但其最高限額抵押權即為
      肆仟貳佰陸拾萬元，則超過此限額之玖仟壹佰柒拾萬元之債權應無擔保效力可
      言，其債權應屬一般債權，殆無疑義。又依：：：：。其受償債權遠超過其設
      定之最高額度，故被告對本分配表(三)及(五)所示之金額，被告已無優先受償之權
      」。為此本件分配表異議之訴，上訴人對於被上訴人所執有之壹億參仟肆佰參
      拾萬元之債權存在方面，並無質疑，亦非其主張訴之聲明請求確認之範圍，其
      聲明主張確認者係在於表(三)及表(五)部份合計壹仟柒佰貳拾壹萬柒仟伍佰零柒元
      ，被上訴人應為普通債權，並無優先受償權。而此部份之爭議，列在於該部份
      之金額是否為最高限額抵押權擔保效力所及。
    3.次查，前揭分配表中，表(一)、(二)、(三)及表(五)等所執行拍賣換價之標的，被上訴
      人均為首順位之最高限額抵押權人，依最高法院六十五年度台上字第一○九七
      號判例之意旨可知，被上訴人當然就各筆執行標的於最高限額內，有優先受償
      之權。故係爭表(三)及表(五)部份，原審於判決理由書中，就被上訴人所受分配之
      金額並無違誤，且已為詳盡之載述。本件上訴人所提起就鈞院八十六年度執字
      第九六四三號強制執行金額計算書分配表異議之訴，其為訴之聲明請求確認者
      ，僅為分配表中表(三)及表(五)部份被上訴人基於對執行標的所分別設定之最高限
      額抵押權之物權法津關係中，所受分配合計壹仟柒佰貳拾壹萬柒仟伍佰零柒元
      ，應僅為普通債權並不得優先受償而為主張。故其於上訴審準備程序中所分別
      提出之上訴聲明及辯論理由狀，均已變更原審訴之聲明而為陳述。對此被上訴
      人依民事訴訟法第四百四十六條第一項前段之規定，不表同意，上訴人仍應依
      民事訴訟法第四百四十五條之規定，於訴之聲明範圍內為言詞辯論。
三、證據：除援用第一審所提證據外，補提上訴人資金往來帳戶明細資料（轉帳收入
    傳票、轉帳支出傳票、放款收入傳票、放款帳戶明細資料、取款憑條）、明細分
    類帳等影本為證。
丙、本院依職權調閱台灣臺南地方法院八十六年度執字第九六四三號強制執行事件卷
    宗。
      理      由
一、上訴人在原審聲明及原上訴聲明(二)：「請求確認就前揭分配表中，次序表三被上
    訴人所受分配之金額超過新台幣肆佰陸拾萬元部份及表五被上訴人所受分配金額
    壹仟零陸拾陸萬柒仟壹佰參拾元之部份均不存在」；嗣更改為：「台灣台南地方
    法院八十六年度執字第九六四三號強制執行事件，就分配表表(三)編號2.被上訴人
    應受分配債權額超過本金新台幣貳佰捌拾萬元暨其約定利息、違約金部分，均不
    得列為優先債權優先受償。同分配表(五)編號2.就上訴人所有坐落台南市○區○○
    段第一七九○號建物拍定價金，被上訴人不得以優先債權優先受償」，為擴張或
    減縮應受判決事項之聲明，依民事訴訟法第四百四十六條第一項但書、第二百五
    十六條第二款之規定，不須對造同意，因此被上訴人雖表示不同意變更，上訴人
    仍得為之。又上訴人在原審主張被上訴人應就分配表(三)、(五)部份，被上訴人之債
    權無優先受償權，分配表所載分配金額應有所變更；嗣在本院對被上訴人所執有
    台南地院八十五年促字第二二五五九號支付命令及其確定證明書中所載之債權金
    額，主張超過二千三百四十二萬元之本金、利息及違約金部分不存在；此為上訴
    人不變更其依強制執行法第四十一條第一項規定提起分配表異議之訴訴訟標的，
    所為攻擊防禦方法，非為訴之變更，核先敘明。
二、本件上訴人起訴主張：兩造就上訴人所有坐落台南市○區○○段建號第九八八號
    、第九八九號、第一七九○號及第一○一一號建物暨坐落基地持分所設定之最高
    限額抵押權所擔保之債權應分別獨立計算，並非共同擔保；上訴人於民國八十五
    年六月二十九日包括換單所提出款項二億二千四百零四萬九千二百二十一元，業
    已指定優先清償該不動產所擔保之債權，被上訴人不得擅自抵償其他債權；本件
    最高限額抵押權所擔保之債權於結算時，上訴人僅積欠被上訴人貳仟參佰肆拾貳
    萬元及利息、違約金等債務，執行法院八十六年度執良字第九六四三號分配表逕
    依被上訴人之支付命令所載債權額壹億參仟肆佰參拾萬元作為分配之依據，且未
    區別對執行標的有無抵押權，均列為優先債權，於法不合；爰依強制執行法第四
    十一條第一項前段之規定，提起分配表異議之議，請求判決就該強制執行事件之
    分配表表(三)編號2.被上訴人應受分配債權額超過本金貳佰捌拾萬元暨利息、違
    約金部分，均不得列為優先債權優先受償；分配表表(五)編號2.被上訴人不得以
    優先債權優先受償。
    被上訴人則以：兩造雙方於抵押權設定契約書中已針對擔保債務之範圍有所約定
    ，否認上訴人指稱借款之初兩造即同意將各該七筆抵押權各別獨立計算互不擔保
    ，被上訴人有權就各筆擔保物拍得之價金優先受償；本件強制執行之各標的，因
    拍定價格及受分配金額均未超過設定之最高限額抵押權金額，亦未超過對上訴人
    所持債權本金之總額即壹億參仟肆佰參拾萬元，故依法優先受償並無不合之處；
    該債權額既經原審法院發給八十五年度促字第二二五五九號支付命令確定，與確
    定判決有同一效力，上訴人不得再爭執被上訴人超過貳仟參佰肆拾貳萬元之本金
    及利息、違約金等部份之債權不存在等語，資為抗辯。
三、查本件被上訴人憑持台灣台南地方法院八十五年十月二十三日所為八十五年度促
    字第二二五五九號支付命令所載之借款債權額為(1)壹億參仟伍佰萬元(2)陸佰壹拾
    萬元（合計壹億肆仟壹佰壹拾萬元）之本金、利息及違約金，及確定證明書為執
    行名義，就其中金額(1)壹億參仟壹佰伍拾萬元及(2)貳佰捌拾萬元（合計壹億參仟
    肆佰參拾萬元）之本金、利息及違約金，於八十六年七月二十二日聲請台灣台南
    地方法院民事執行處以八十六年度執良字第九六四三號就上訴人所有坐落台南市
    ○區○○段四五四、四五一、四五一之一地號土地（所有權應有部分一萬分之三
    六三○、四七四）及地上建號九九○、九九一、九九四、九九五、九九六、一○
    ○○、一○○四、一○一一及一七九○號建物為強制執行，以原審判決後附分配
    表所載價格拍定後，執行法院定於八十七年八月二十六日所製作之分配表，預定
    同年九月二十一日分配，上訴人即債務人對之於八十七年九月十七日聲明異議，
    略以：被上訴人即債權人所主張之債權金額一億三千四百三十萬元，僅得就所設
    有抵押權之分配表(一)該三筆土地拍賣所得金額四千四百零三萬三千四百元，及地
    上即分配表(四)建號九九○、九九一、九九四、九九五、九九六、一○○○及一○
    ○四號建物拍賣所得金額五千二百五十八萬二千元，有優先受償之權；對分配表
    (三)之標的為一○一一建號建物拍賣所得金額一千一百二十三萬七千元，僅在所擔
    保之未償債權額四百六十萬元部分，有優先受清償權；分配表(五)之標的為一七九
    ○建號建物，拍賣所得金額一千零七十五萬元，所擔保債權額，伊已於八十五年
    五月十五日清償，被上訴人無優先受清償權等語。經被上訴人於同年十月一日為
    反對之陳述；上訴人爰依執行法院通知按期依強制執行法第四十一條規定，提起
    本件分配表異議之訴（見本院卷第一百六十六頁）等情，為兩造所不爭，並經本
    院調閱臺灣臺南地方法院八十六年度執字第九六四三號給付借款強制事件查核無
    訛。
四、就被上訴人對上訴人之債權額部分：
  (一)查本件被上訴人主張對上訴人之消費借貸債權額為一億三千四百三十萬元之本金
    、利息及違約金，已據提出台南地方法院八十五年十月二十三日所為八十五年度
    促字第二二五五九號支付命令及確定證明書為據，依支付命令上所載之債權額為
    (1)壹億參仟伍佰萬元(2)陸佰壹拾萬元（合計壹億肆仟壹佰壹拾萬元）之本金、利
    息及違約金，被上訴人就其中金額(1)壹億參仟壹佰伍拾萬元及(2)貳佰捌拾萬元（
    合計壹億參仟肆佰參拾萬元）請求，於法有據，要應可採。
  (二)上訴人主張於八十五年六月二十九日（在支付命令確定日期之前）曾以壹億壹仟
    零捌拾捌萬元用以清償積欠被上訴人之債務，被上訴人收受後未立即入帳，直至
    八十六年三月十一日（支付命令確定之後）方始正式作帳，認該部分款項應予扣
    除，伊實際積欠金額為二千三百四十二萬元云云。惟為被上訴人所否認。查：
    1.按債務人對於支付命令未於法定期間提出異議者，支付命令與確定判決有同一
      之效力；又訴訟標的於確定之終局判決中經裁判者，除法律別有規定者外，當
      事人不得就該法律關係，更行起訴。民事訴訟法第五百二十一條、第四百條第
      一項，分別定有明文。當事人對與確定判決有同一效力之支付命令，既不得再
      行起訴，自亦不得作相反之主張。本件被上訴人對上訴人之借款債權，台南地
      方法院八十五年十月二十三日發給八十五年度促字第二二五五九號支付命令，
      並於同年十一月二十一日確定，為上訴人所自認，已如前述。而依上訴人所謂
      清償之日期係八十五年六月二十九日清償一億一千零八十八萬元、同年七月十
      日存入一百八十萬九千八百三十八元、同月八日購屋戶代償六百四十二萬一千
      一百八十元云云，日期均在法院發給支付命令之前，依上開說明，上訴人不得
      以之前之事由，對已確定之消費借貸事實及借款金額加以爭執。
    2.上訴人在原審均自承有積欠債務一億三千四百三十萬元，僅表示超過抵押權擔
      保金額四千二百六十萬元部分無優先受償權（見原審卷第一九頁、第一七二頁
      反面、二百六十頁）。又果若如所主張，豈有提起本件訴訟，竟僅對本件強制
      執行分配表中之表(三)被上訴人所受分配之金額超過新台幣肆佰陸拾萬元部份及
      表(五)被上訴人所受分配金額壹仟零陸拾陸萬柒仟壹佰參拾元之部份均不存在（
      嗣減縮為不得以優先債權優先受償）」，對分配表其餘部份金額合計捌仟陸佰
      陸拾陸萬伍仟柒佰捌拾參元，並無異議。
    3.依上訴人所自述，在其於八十五年六月二十九日（在支付命令確定日期之前）
      以壹億壹仟零捌拾捌萬元用以清償積欠被上訴人之債務，惟被上訴人於當日收
      取上述款項後，以「放款收入扣帳」予以保留，而非被上訴人未將該款項入帳
      ，故雖至八十六年三月十一日（支付命令確定之後）方始正式製作「放款收入
      傳票」，亦此為被上訴人內部帳務問題，難據以為主張在八十六年三月十一日
      清償。
      況在收受法院發給之該支付命令一億四千一百一十萬元本金、利息及違約金前
      ，若已清償其中之金額一億一千零八十八萬元，僅積欠二千三百四十二萬元，
      豈有在收受支付命令送達後，未立即異議而任其確定，要與常理不符。
    4.上訴人自承，在收受支付命令送達後，除本件強制執行外，未再對被上訴人有
      任何清償，則其主張對被上訴人之借款債務為二千三百四十二萬元云云，要非
      可採。
五、對優先受分配部分：
  (一)按稱抵押權者，謂對於債務人或第三人不移轉占有而供擔保之不動產，得就其賣
    得價金受清償之權；抵押之不動產如經分割，或讓與其一部，或擔保一債權之數
    不動產而以其一讓與他人者，其抵押權不因此而受影響。民法第八百六十條、第
    八百六十八條分別定有明文。次按所謂最高限額之抵押契約，係指所有人提供抵
    押物，與債權人訂立在一定金額之限度內，擔保現在已發生及將來可能發生之債
    權之抵押權設定契約而言，此種抵押權所擔保之債權，除訂約時已發生之債權外
    ，即將來發生之債權，在約定限額之範圍內，亦為抵押權效力所及，雖抵押權存
    續期間內已發生之債權，因清償或其它事由而減少或消滅，原訂立之抵押契約依
    然有效，嗣後在存續期間內陸續發生之債權，債權人仍得對抵押物行使權利（參
    照最高法院六十六年度台上字第一○九七號判例）。故最高限額抵押權所擔保之
    債權係不特定之債權而非特定之債權，亦不因清償部分之債權而減少最高限額之
    額度。
  (二)經查上訴人於八十一年四月十三日以坐落台南市○○段四五一、四五一之一、四
    五四地號土地應有部分均一萬分之三四、一萬分之二○七二，及地上建號
    一○一一建物所有權應有部分一萬分之三七三○、建號九八八、九八九建物並
    共同使用部分，分別為被上訴人設定最高限額二千四百萬元（嗣變更為一千五
    百六十萬元）、首順位四千四百萬元、次順位四千一百四十萬元（嗣於八十三
    年七月十九日變更為六千三百萬元）之抵押權、存續期間均自八十一年四月七日
    至一一一年四月七日止，約定其擔保範圍包括義務人、債務人對權利人現在（包
    括過去所負現在尚未清償）及將來所負之借款、票據、保證等一切債務。嗣建號
    九八九建物於八十五年四月十一日分割為建號九八九及建號一七九○建物；於八
    十六年三月十一日塗銷建號九八八、九八九建物之抵押權登記，將建號一七九○
    建號擔保金額變更為四千四百一十萬元；並均經登記在案等情，有被上訴人提出
    而上訴人不爭執真正之土地登記申請書、抵押權設定契約書各二件、他項權利證
    明書他項權利變更契約書六件（均影本）、土地登記簿謄本二份在卷可稽（見原
    審卷第一三一至一五七頁、第四七至五一、八二至九一、一○九、二七一頁、第
    二三至二六、九二至九七、一二八頁）。上訴人主張各不動產所擔保之債權「各
    別獨立計算，互不擔保」云云，即無可採。
  (三)嗣就台南市○區○○段建號一○一一建物所有權應有部分一萬分之三七三○及共
    同使用部分，經台南地方法院以八十六年度執字第九六四三號強制執行拍賣拍得
    金額一千一百二十三萬七千元；就坐落同段建號一七九○建物並共同使用部分，
    拍得價金一千零七十五萬元，有上訴人提出為被上訴人所不爭之分配表在卷，並
    經調執行卷查核無訛。
  (四)被上訴人對上訴人之債權額既有一億三千四百三十萬元本金、利息及違約金，此
    在兩造就台南市○區○○段建號一○一一建物所有權應有部分一萬分之三七三○
    及共同使用部分之不動產所設定最高限額抵押權擔保範圍內，則執行法院就分配
    表表(一)分配不足額一億三千五百七十四萬五千六百九十一元，在分配表表(三)列為
    優先債權，而將拍賣所得金額扣除執行費八萬六千六百二十三元外之一千一百一
    十五萬零三百七十七元，由被上訴人優先受償，並無不合。
    又系爭債權亦在就坐落同段建號一七九○建物並共同使用部分所設定最高限額抵
    押權擔保範圍內，則執行法院將同分配表表(四)分配不足額七千二百四十三萬九千
    七百九十三元，在分配表表(五)列為優先債權，而將拍賣所得金額扣除執行費八萬
    二千八百六十九元外之一千零六十六萬七千一百三十一元，由被上訴人優先受償
    ，並無不合。
六、綜上所述，臺灣臺南地方法院八十年度執字第九六四三號執行法院製作分配表中
    表(三)、(五)就被上訴人所受分配之金額並無違誤。從而，上訴人依強制執行法第四
    十一條分配表異議之訴之規定，請求判決就分配表表(三)編號2.被上訴人應受分
    配債權額超過本金二百八十萬元暨其約定利息、違約金部分，不得列為優先債權
    優先受償；分配表表(五)編號2.就上訴人所有坐落台南市○區○○段第一七九○
    號建物拍定價金，被上訴人不得以優先債權優先受償，為無理由，不應准許。
    是則原審為上訴人敗訴之判決，及駁回其假執行之聲請，於法並無不合。上訴意
    旨指摘原判決不當，求予廢棄改判，為無理由，應予駁回。
七、本件事實業臻明確，兩造所提出證據及其他攻擊防禦方法，經本院審酌與本件判
    決基礎無涉，故不逐一論述，併此明。
八、據上論結，本件上訴為無理由，依民事訴訟法第四百四十九條第一項、第七十八
    條，判決如主文。
中      華      民      國    八十九    年      二      月      二      日
                                    臺灣高等法院臺南分院民事第三庭
~B1審判長法官  林    輝    雄
~B2      法官  高    明    發
~B3      法官  丁    振    昌
右為正本係照原本作成。
如對本判決上訴，須於判決送達後二十日內向本院提出上訴狀；未表明上訴理由者，
應於上訴後二十日內向本院提出理由書。
中      華      民      國    八十九    年      二      月      十四    日
~B法院書記官  黃    惠    美


司法院資訊處製作；財團法人民間司法改革基金會備份。
